臺灣高雄地方法院民事裁定　　　　　100年度消債更字第125號
聲　請　人　施富山原名為施明.
上列當事人因消費者債務清理事件聲請更生，本院裁定如下：
    主  文
聲請駁回。
聲請費用由聲請人負擔。
    理  由
一、按「債務人不能清償債務或有不能清償之虞者，得依本條例
    所定更生或清算程序，清理其債務。」、「債務人與金融機
    構協商成立者，不得聲請更生或清算，但因不可歸責於己之
    事由，致履行顯有重大困難者，不在此限。」、「本條例施
    行前，債務人依金融主管機關協調成立之中華民國銀行公會
    會員辦理消費金融案件無擔保債務協商機制與金融機構成立
    之協商，準用前項之規定。」，消費者債務清理條例第3 條
    、第151 條第5 項、第6 項分別定有明文。而消費者債務清
    理條例之立法目的，依其立法理由乃認陷於經濟上困境之消
    費者若任其於惡性循環之債務窘境中自生自滅，其將衍生嚴
    重之社會問題，致難以維持安定之社會經濟秩序，故有予之
    分別情形依更生或清算之程序清理其債務之必要，藉以妥適
    調整其與各相關債權人等間之權利義務關係，以謀求消費者
    經濟生活之更生機會，從而健全社會經濟發展，惟私法上之
    債之關係，係以當事人間之信賴關係為基礎，為社會經濟組
    織之重要支柱，故當事人於以法律行為追求自己之利益之際
    ，亦應顧及對方之利益，並考量債權債務在社會上之作用，
    本於誠實及信用之原則，行使其債權及履行其債務，故消費
    者如已與金融機構協商成立，或於本條例施行前已依金融主
    管機關協調成立之中華民國銀行公會會員辦理消費金融案件
    無擔保債務協商機制與金融機構成立協商，因此係經當事人
    行使程序選擇權所為之債務清理契約，債務人理應受該成立
    之協議所拘束，如無特殊情事，其原即應依此協商結果而為
    誠信履行，惟因慮及有些協商於成立之時，或僅考量債權數
    額之清償而未慮及債務人之經濟能力，或債務人於嗣後因經
    濟情況變更（如清償期間收入或收益不如預期）而致依約履
    行將使其陷於經濟上之困境甚或履行不能，故上開條例於此
    即另開「因不可歸責於己之事由，致履行顯有重大困難者」
    之履行例外以助債務人之更生，則已成立協商者不能或不願
    依約履行而依例外條款復聲請更生或清算者，自應就其例外
    情形嚴予審核，於該當後復核其不能清償債務或有不能清償
    之虞而使其陷於經濟上之困境時，始准之為其所負義務關係
    之調整，以避免其任意毀諾、濫用債務清理程序，而藉此善
    意之立法惡意圖謀減免債務，致使該程序陷於道德之危險，
    並因此使社會之信用緊縮而造成經濟之動盪。
二、聲請意旨略以：聲請人即債務人施富山前向金融機構辦理消
    費貸款、信用卡契約等致積欠無擔保債務計新臺幣（下同）
    910,247 元，因無法清償債務，而消費者債務清理條例施行
    後，於民國100 年1 月間曾依本條例與最大債權銀行日盛商
    業銀行股份有限公司（下稱日盛銀行）申請前置協商，與各
    債權銀行達成分期還款協議，同意自100 年3 月起分180 期
    ，並於每月以4,138 元依各債權銀行債權金額比例清償各項
    債務至全部清償為止，並經台北地方法院以100 年度消債核
    字第1315號裁定認可前開債務清償方案。惟遭債權人強制扣
    薪後，客觀收入不足，尚須支付未成年子扶養費及個人必要
    生活費用後，即無力繳納每月協商金額，故有無法繼續繳納
    協商金額之情，實乃不可歸責於聲請人之事由所致，而聲請
    人現已不能清償債務，復未經法院裁定開始清算程序或宣告
    破產，爰依法聲請准予裁定更生等語。
三、經查：
  (一)聲請人前向各金融機構辦理消費貸款、信用卡契約等致積欠
    無擔保債務計910,247  元（其中包含資產公司債務279,362
    元），而於消費者債務清理條例施行後，於100 年1 月間依
    本條例與最大債權銀行日盛銀行辦理協商，與各債權人達成
    分期還款協議，同意自100 年3 月起分180 期，並於每月10
    日以4,138 元依各債權銀行債權金額比例清償各項債務至全
    部清償為止，而聲請人於協商成立後，至100 年6 月時尚有
    繳納協商金額等情，此有財團法人金融聯合徵信中心前置協
    商專用債權人清冊及當事人綜合信用報告、日盛銀行民事陳
    報狀及本院電話紀錄等在卷可稽（卷第84頁至86頁、第25頁
    至26頁、第70頁至71頁、第102 頁），堪認屬實。
  (二)聲請人現任職於鳳勝實業股份有限公司，98年度至99年度申
    報所得每月平均收入分別為14,990元、12,634元，勞工保險
    投保薪資額為28,800元，自陳每月薪資有40,000元，並於10
    0 年3 月起遭新光行銷股份有限公司強制扣薪等情，此有國
    稅局綜合所得稅各類所得資料清單、財產清單、勞工保險被
    保險人投保資料表、民事陳報狀、執行命令等附卷可證（卷
    第9 頁至11頁、第29頁至30頁、第81頁至83頁、第98頁至10
    1 頁），堪認屬實，在無其他薪資證明可真實反映其薪資情
    形下，應以其所自陳每月薪資40,000元作為核算其現在償債
    能力之基礎。
  (三)支出部分，聲請人主張須支付三名未成年子女扶養乙節，按
    直系血親相互間，互負扶養之義務，民法第1114條第1 款定
    有明文。查聲請人長子施志翰民國81年出生，生母為其前配
    偶許敏芬，約定由母監護；長女施珮瑩為93年出生，生母為
    其前配偶蔡燕青，約定由母監護，次子施昭舜為89年出生，
    生母為其現任配偶黃美芳等情，此有戶籍謄本在卷可證（卷
    第16至18頁），堪認其三名子女均未成年，確屬不能維持生
    活且無謀生能力而需聲請人扶養；另依戶籍謄本所載，雖聲
    請人與其未成年長子及長女之生母許敏芳與蔡燕青已無婚姻
    關係，惟此不影響生母依法應負之扶養責任，且在查無其前
    配偶之財產所得資料情況下，該未成年子女等仍應由聲請人
    與其生母共同分擔扶養之責，扶養費用部分，參照民法第11
    18、1119條規定，其負扶養義務之程度，亦應考量其目前身
    負債務之窘境，所負擔之扶養義務能力，自非比一般，故本
    院認定每名未成年子女扶養費用應以99年度綜合所得稅受扶
    養人每人免稅額82,000元計算，其每人每月扶養費用為6,83
    3 元【計算式：82,000÷12=6,833，元以下4 捨5 入】，其
    每月支付之扶養費用應為6,833 元，則聲請人與其未成年子
    女之生母共同分擔後所應負擔之扶養費應為10,250元【計算
    式：6,833 ×3 ÷2=10,250，元以下4 捨5 入】。又聲請人
    主張與兄弟姐妹等六人共同扶養父親施長川乙節，按直系血
    親相互間，互負扶養之義務，民法第1116條之1 定有明文。
    查聲請人之父親為33年生，現有6 名子女，每月領有國民年
    金3,020 元，98年度申報所得平均每月收入為15,073元，99
    年無申報所得資料，勞工保險已於93年退保等情，有戶籍謄
    本、家族系統表、財產歸屬資料清單、綜合所得稅各類所得
    資料清單、勞工保險投保資料表、民事陳報狀等件在卷可參
    （卷第15頁、第50頁、第47頁至49頁、第45至46頁、第23頁
    至24頁），堪認聲請人之父確屬不能維持生活而需聲請人扶
    養；本院於計算扶養費用部分，亦應以99年度綜合所得稅受
    扶養人每人免稅額82,000元計算，其每人每月扶養費用為6,
    833 元【計算式：82,000÷12= 6,833 ，元以下4 捨5 入】
    ，聲請人與其他兄弟姊妹等六人共同分擔結果，聲請人所需
    負擔父親扶養費用應為636 元【計算式：（6,000 00000）
    ÷6=636 ，元以下4 捨5 入】。至聲請人個人日常生活必要
    費用部分，審酌聲請人負債之現況，基於社會經濟活動之互
    賴及誠信，該日常生活所需費用，自應節制開支，不得有超
    越一般人最低生活標準之享受，否則反失衡平，本院參酌內
    政部社會司所公告歷年最低生活費一覽表，以100 年度高雄
    市每人每月最低生活費標準為10,033元，則聲請人每月最低
    生活費除有特殊情形並有證據證明者外，自宜以此為度，始
    得認係必要支出。
  (四)綜上所述，依聲請人現平均每月收入40,000元為核算基礎，
    扣除其個人必要生活費用、3 名未成年子女扶養費及父親扶
    養費後，尚有19,081元可供清償【計算式：40,000－10,033
    －10,250－636 ＝19,081】，應足負擔協商款4,138 元，縱
    如聲請人主張經資產管理公司每月強制執行扣薪13,000元，
    亦不致履行有重大困難，故聲請人主張有不可歸責之事由至
    履行顯有重大困難云云，尚難採認。而以上開餘額19,081元
    計算，聲請人目前負債總額為910,247 元，在不計息之情形
    下，約3 年之期間即可清償完畢，審酌聲請人為53年次，正
    值壯年，距法定強制退休之年齡尚有18年，一般可預期尚有
    18 年 收入之職業生涯可期，力能逐期償還所欠債務，是堪
    認聲請人客觀上並無不能清償債務之情形。
四、綜上所述，本件聲請人依本條例聲請前置協商成立後，並無
    不可歸責於己之事由，而有致履行協議有重大困難之例外情
    形，且其仍有相當收入而具履行能力，尚非有不能清償債務
    或有不能清償之虞，核與法定要件不合，本件聲請即無理由
    ，自應予駁回
五、據上論結，本件聲請為無理由，依消費者債務清理條例第11
    條第1 項、第8 條前段，裁定如主文。
中    華    民    國   100    年    7     月    26    日
                        民事庭  法  官  邱泰錄
以上正本，係照原本作成。
如不服本裁定，應於送達後10日內，向本院提出抗告狀。
中    華    民    國   100    年    7     月    26    日
                                書記官  梁竫